臺灣高雄地方法院刑事判決　　　　　　　　　　　　九十一年度訴字第一五八號
　　公　訴　人　臺灣高雄地方法院檢察署檢察官
　　被　　　告　丁○○
　　被　　　告　丙○○
　　共　　　同　鄭國安
　　選任辯護人　陳炳彰
　　　　　　　　吳麗珠
右列被告因誣告等案件，經檢察官提起公訴（九十一年度偵字第二二六八八號、九十
一年度偵字第七三六七號），本院判決如左：
    主  文
丁○○、丙○○無罪。
    理  由
壹、公訴意旨如附件起訴書所載。
貳、按犯罪事實應依證據認定之，無證據不得推定其犯罪事實，又不能證明被告犯罪
    或其行為不罰者，應諭知無罪之判決，刑事訴訟法第一百五十四條及第三百零一
    條第一項分別定有明文。又認定犯罪事實，所憑之證據，雖不以直接證據為限，
    間接證據亦包括在內，然無論直接或間接證據，其為訴訟上之證明，須於通常一
    般之人均不致於有所懷疑，而得確信其為真實之程度者，始得據之為有罪之認定
    ，倘其證明尚未達到此一程度，而有合理性懷疑之存在時，即無從為有罪之認定
    ，根據「罪證有疑，利於被告」之證據法則，即不得遽為不利於被告之認定，（
    最高法院著有七十六年臺上字第四九八六號判例可資參照）；再按犯罪事實之認
    定，應憑真實之證據，倘證據是否真實尚欠明顯，自難以擬制推測之方法，為其
    判斷之基礎，而認定犯罪事實之證據係指足以認定被告確有犯罪行為之積極證據
    而言，該項證據自須適合於被告犯罪事實之認定，始得採為斷罪資料（最高法院
    五十三年臺上字第六五六號、二十九年上字第三一○五號判例可資參照）。
參、本件公訴人認被告丁○○、丙○○二人共同涉犯刑法第一百六十九條第二項罪、
    第二百十六條、第二百十條罪嫌、被告丁○○另涉犯刑法第一項六十八條等罪嫌
    ，無非係以被告二人對上開自八十三年十一月五日起會之互助會，會首為被告丁○○，被告丙○○並非會首乙情坦認在卷，且明知許瑞臨非會員，該互助會之第
    二會係會員甲○○以本人名義標取，第三會則係甲○○借鍾開章名義標取、鍾開
    章尚有一會活會，第二會及第三會非乙○○標取等節，竟故意歪曲事實，偽造會
    單上之日期、會員許瑞臨及會首為被告丙○○後，由被告丙○○以會首自居對會
    員乙○○、甲○○提出詐取會款之告訴，並由被告丁○○於乙○○被訴詐欺案上
    訴審中證稱「乙○○參加會，我不清楚，我未向他收過會錢，他入會事情如何我
    不清楚，我當時在軍中服役，我只向軍中同事收過會錢」等語，及被告二人各向
    會員乙○○、甲○○及戊○○提出詐取會款時之會單二紙與證人即另一會員張松
    達提出之會單上有關會員乙○○、甲○○及戊○○得標之日期均不一致，且同一
    組互助會之同一日開標僅能有一人得標，豈會有同一日竟有三人同時得標之理，
    嗣乙○○並因之遭臺灣高等法院高雄分院判決有期徒刑八月確定，甲○○、戊○○則各經檢察官為不起訴處分確定在案等為其主要論據。訊據被告二人固坦認有
    於右揭時地，因乙○○、甲○○、鍾開章三人各標得該互助會後，拒不繳納死會
    會款，而由被告丙○○持起訴書所附之Ｂ、Ｃ會單對會員乙○○、甲○○各提起
    詐欺罪之自訴及告訴，及被告丁○○持Ｂ會單對會員鍾開章提起詐欺之告訴，且
    該二張會單與會員張松達所持有會單即起訴書所附Ａ會單上有關會首係丁○○、
    會員鍾開章及乙○○之得標日期均不相同等事實不諱，惟堅決否認涉有誣告、偽
    造文書、偽證等罪嫌，被告丁○○辯稱：鍾開章、乙○○、甲○○他們三人都有
    參加我的互助會，他們都已是死會，他們得標後死會會款繳得不正常，我認為他
    們有詐欺的意圖，所以才會告他們。當時是我與丙○○是夫妻關係，所以誰當會
    首，會員都不在乎，他們也都知道，會首名義會變更，是因為當時有一些會員是
    在軍中，鍾開章是我的長官、甲○○是我學長，他們標走會後沒有正常繳款，對
    我而言我有很大的壓力，所以我才將會首名義改成我太太丙○○名義，有得丙○○同意，有的會員知道，有的會員不知道。我們實際上只有招一會互助會而己，
    邀鍾開章、乙○○各參加二會，甲○○參加一會，鍾開章第一會得標之款項是用
    以清償先前所積欠簽賭六合彩賭金用，二會均是鍾開章標走等語；被告丙○○則
    以與被告丁○○係夫妻關係，因當時丁○○在軍中，有些會員的會款不好收，就
    同意丁○○之提議將會首改成伊名義，但只是名義上的會首，實際互助會仍是被
  告丁○○在處理，會員乙○○、甲○○均有標會，且沒有繳會款，因會單上之會
    首已變更，所以才對乙○○、甲○○提起訴訟等語置辯。經查：
一、被訴偽造文書犯行部分：
（一）按刑法第二百十條之偽造私文書罪，以無製作權而捏造他人名義製作該文書為
      構成要件，是如行為人對於此種文書有製作權，縱令其製作之內容虛偽，且涉
      及他人權利，除合於同法第二百十五條之規定，而有業務上登載不實情形，應
      依該條處罰外，尚難論以上開法條之罪。又於我國民間互助會之情形，係由會
      首招募會員參加而成立，並由會首製作會單，記載會員姓名及相關事項，交由
      會員收執以為憑信，會單上所列會員姓名，並非會員之署押，故會首在其有權
      製作之會單上縱有虛列他人姓名為會員，乃屬內容不實，並非冒用他人名義製
      作會單，不能論以刑法第二百十條之偽造私文書罪（最高法院八十六年台上字
      第三一五八號判決意旨參照）。
（二）本件被告丁○○、丙○○二人於被告丁○○招募系爭之互助會時係夫妻關係，
      且實際上被告丙○○就該互助會之招募等相關事宜仍處於共同處理之地位，而
      由被告丁○○出名為會首及被告丁○○是時在軍中服役等情，除據被告丁○○
      陳明在卷外，並經證人即會員劉旬敏於偵查中證稱：「是林（指被告丙○○）
      先打電話向我招會，丁○○則透過朋友洪斌源與我接洽」等語（九十年五月三
      十一日訊問筆錄），及證人甲○○於本院審理時證述：「當時會首是丁○○，
      丙○○是他太太，在起會及標會當中丙○○也有幫忙，之後他們更換會首名義
      我也知道，可能是因丁○○當時還在當兵，我們部隊裡有規定不可以起會，丁○○可能是怕有麻煩才會改由丙○○擔任會首，我跟丁○○的會確實是我標的
      ，我也有拿到會款。我標到會之後因經濟困難所以沒有繳會款，之後有和解了
      」等語屬實（九十一年九月三日訊問筆錄），是本件最初雖以被告丁○○名義
      為會首，被告丙○○為會員，惟就被告二人之認知上何人出名為會首實無不同
      ，是二人因慮及軍中嚴格限制軍人不得起會之規定，而於該互助會開標後未幾
      將會單上會首更改為被告丙○○及填上許瑞臨為會員後，再行發送部分會員之
      舉動，堪認被告二人主觀上應無偽造文書之犯意，且非臨訟杜撰甚明，此參酌
      證人即會員張松達於偵查中證陳：「（問：有無帶會單？）有兩張，一張是會
      首丁○○，另一張會首是丙○○，我剛開始是參加丁○○的會，過了一、二個
      月，丁○○又拿另外一張會單給我，向我表示要換會首」等語自明；況參以前
      開說明，被告丁○○既屬有製作會單權限之人，則被告二人擅自於會單上更改
      會首為被告丙○○、會員許瑞臨及記載會員甲○○、鍾開章、乙○○得標之日
      期等行為，縱認與實際會首為被告丁○○、許瑞臨非會員及三人之實際得標日
      期等事實不相符合，亦僅屬內容不實，而非冒用他人名義製作會單，及於民事
      上該互助會之權利義務關係究係存在何會首與會員間而已，是與偽造私文書需
      無製作權限，且其內容係虛偽不實之客觀構成要件自屬有間，而尚難以該罪相
      繩。
二、被訴誣告犯行部分：
（一）按誣告罪之成立，以告訴人所訴被訴人之事實完全出於虛構為要件，若係出於
      誤會或懷疑有此事實而為申告，所告又非全然無因，惟因缺乏積極證據證明其
      所訴之事實為真實，致被訴人不受追訴處罰，而在積極方面尚無證據證明告訴
      人確係故意虛構者，仍不能以誣告罪論處。且誣告罪之成立以意圖他人受刑事
      處分或懲戒處分，而為虛偽之告訴告發報告者為要件。所謂虛偽係指明知無此
      事實故意捏造而言，若告訴人誤認有此事實或以為有此嫌疑，自不得指為虛偽
      ，即難以誣告罪相繩（最高法院四十四年度台上字第八九二號、四十三年度台
      上字第二五一號、四十六年度台上字第九二七號、四十年度台上字第八八號判
      例意旨參照旨）。
（二）本件被告丁○○所招募自八十三年十一月五日起會，連同會首共二十七會，每
      會新台幣（下同）二萬元，採內標方式，於每月五日開標，證人甲○○參加一
      會、乙○○及鍾開章則各參加二會，除據被告二人同陳在卷外，並為乙○○、
      甲○○及鍾開章所是認。而甲○○所跟之一會確係於八十三年十二月五日得標
      ，並由甲○○受領會款五十二萬元會款等情，亦經甲○○於被告丙○○對其提
      出詐欺之告訴，檢察官偵查時及本院審理時均坦認不諱，並有甲○○簽發之五
      十二萬元本票一紙附於該案偵查卷內可稽，雖甲○○於該案偵查中辯稱繳納幾
      期後才沒繳等語在卷，而與被告二人所指述甲○○於得標後並未曾繳納死會會
      款乙情有所出入，惟甲○○於被告丁○○告訴鍾開章詐欺時，於檢察官偵查中
      曾證稱：「我本人的會八十三年十二月標走，後來我沒有繳納死會會款」等語
      （八十九年十月四日訊問筆錄），及於本院審理時證述：「我標到會之後經濟
      困難所以沒有繳納會款」等語明確（九十一年九月三日訊問筆錄），且亦無證
      據證明甲○○有給付死會會款之事實，是被告甲○○於被訴詐欺案件中辯稱有
      繳納幾期死會會款乙語應係飾卸之詞至明，自無足採信；而該互助會之會首是
      時又已變更為被告丙○○，已如前所述，是被告二人就甲○○標取會款後未為
      給付之事實，懷疑甲○○涉嫌詐欺之意圖，據而以被告丙○○之名義向檢察官
      提出詐欺之告訴，應足認與誣告罪之客觀構成要件需完全出於虛構未合，且甲○○於被訴詐欺案件之偵查中，亦未對告訴人即被告丙○○為該互助會之會首
      乙節置疑過，並於本院審理時就被告丙○○與被告丁○○係夫妻關係，被告丙○○有幫忙處理起會及標會事宜，及就何以變更會首為被告丙○○之緣由等情
      為證述，亦如前述，益徵被告二人實無誣告之犯行甚明。
（三）證人乙○○所跟之二會中之第一會係於八十三年十二月五日得標後領得會款乙
      情，亦為乙○○所是認，而乙○○所跟之另一會亦已死會，亦經其陳明在卷，
      雖乙○○於被告丙○○對之自訴詐欺犯行時，就其第二會辯稱係於第六、七會
      後才得標，非於八十四年一月五日得標，得標後有繳納幾期死會會款，及會首
      是被告丁○○等節在卷，惟乙○○於被告丁○○告訴鍾開章詐欺案件之偵查中
      曾證述其第二會係隔一個月再標等語在卷（八十九年十一月三日訊問筆錄），
      是依此推論則乙○○之第二會應係在八十四年一月五日得標亦堪認定，且與被
      告丙○○自訴時指陳其第二會得標之日期亦相符合，益徵被告丙○○所指第二
      會得標之日期並非虛構至為灼然。又乙○○固於被訴詐欺案件中提出匯款單據
      數紙以為曾繳納死會會款之憑據，惟乙○○所提出之匯款收據數紙或六萬元、
      二萬元或四萬六千七百元、八萬元、五萬元及一萬二千元不等，與其按會應繳
      納之死會會款數額實不相符，是能否據此即認乙○○已繳納死會之會款，而認
      被告丙○○之指訴為虛構亦嫌速斷；況前開匯款單中有十紙之單據日期係早於
      乙○○得標前之八十三年八月、九月、十月及十一月所匯，是時被告丁○○尚
      未招募本件互助會，且乙○○亦未得標，衡情又何來匯予該死會會款之理，是
      其確未曾給付死會會款而有不法所有之詐欺意圖甚明，而此亦為審理乙○○被
      訴詐欺案件之一、二審法院所是認，並經臺灣高雄地方法院以八十六年度自字
      第六二九號判處有期徒刑八月在案後，再由臺灣高等法院高雄分院以八十六年
      度上易字第三二七一號判決駁回乙○○之上訴確定，有各該判決書一紙在卷可
      參；而該互助會之會首是時又已變更為被告丙○○，已如前所述，是被告二人
      就甲○○該會是時之會首已變更為被告丙○○，已如前所述，益徵被告二人對
      乙○○之指訴應非誣告亦灼然甚明。
（四）證人鍾開章所跟被告丁○○互助會中之一會，係於八十四年一月五日由鍾開章
      自行標得，且未完納死會會款等情，為被告二人與鍾開章於本院審理時同陳在
      卷，而另一會雖鍾開章證陳係被告丁○○向其佯稱甲○○借會得標，會款據被
      告丁○○告知已由甲○○領取，伊未受領該死會會款在卷，惟此除為被告二人
      所否認，且陳明該會確係鍾開章於八十三年十二月五日標取後用以支付被告丁○○代鍾開章簽賭六合彩所積欠之賭資等語在卷，並經甲○○於本院審理證述
      未借鍾開章之一會標會，及鍾開章確曾託被告丁○○簽賭六合彩等語明確，再
      者參以鍾開章於被訴詐欺案件檢察官偵查中，初則供陳：「（問：為何沒償還
      ？）甲○○借我的會，二會都由王借走，王某說他向錢莊借錢，所以我才答應
      他」「甲○○逃兵，所以會首針對我，我只好幫王繳死會的錢」等語在卷（八
      十九年九月二十二日訊問筆錄），後於本院審理時則改陳於八十四年一月五日
      係其自行標取，另於八十三年十二月五日得標之會係被告丁○○騙稱甲○○要
      借會，於未求證甲○○前即同意由甲○○標取，未取得該死會款等語在卷（九
      十一年八月六日訊問筆錄），鍾開章就其所參加之二會係何人標取乙節，前後
      之供述不一，能否盡信，尚非無疑；況苟若鍾開章於八十三年十二月五日確有
      借甲○○標會為真，衡諸常情鍾開章又豈會未就甲○○有無向其借會乙事向甲○○求證在前，且於甲○○未支付死會會款時，仍負起該死會會款之責在後，
      而未對甲○○有所請求以減少其損失之理，此外復有鍾開章於得標後，簽發面
      額各四十四萬元及四萬元之本票，及鍾開章於八十五年八月二十三日就該四十
      四萬元款項與被告丁○○約定分期償還所書之切結書各一紙在卷可稽，益徵鍾
      開章上開證述顯係飾卸之詞，要難遽信，而以被告二人於本院審理時供陳二會
      均係鍾開章分別於八十三年十二月五日及八十四年一月五日標取等語較為可採
。至被告丁○○雖於八十九年七月二十四日就鍾開章標取二會會款後，僅繳納
      幾期後即未再繳付乙節指訴其涉犯詐欺罪嫌時，就鍾開章標會之日期各指述係
      八十四年四月五日及同年七月五日得標，而與實際之得標日期為八十三年十二
      月五日及八十四年一月五日有所出入，然被告丁○○所招募之上開互助會距其
      提起詐欺之告訴時已時隔五年有餘，是其對鍾開章得標日期之記憶有所錯誤，
      亦屬人情之常，如據此即遽以推論係被告丁○○有意之虛構而為其不利之認定
      ，亦嫌速斷；況被告丁○○有關會單上之不實記載，不該當偽造私文書之犯行
      ，已如前所述，是被告丁○○因鍾開章於繳納幾期死會會款後即未再給付，而
      於懷疑鍾開章有詐欺之犯行下提出告訴，嗣雖經檢察官以罪嫌不足為不起訴處
      分確定在案，惟其告訴之事實既非完全虛構，則揆諸前揭說明，自亦與誣告罪
      之構成要件有間，而難以該罪相繩要屬當然。
三、被訴偽證犯行部分：
（一）按刑法偽證罪所謂於案情有重要關係之事項，係指該事項之有無，足以影響裁
      判之結果者而言；又如虛偽陳述與案情並無重要關係，或與裁判或偵查結果無
      關者，不得依本罪處罰（最高法院七十一年台上字第八一二七號、三十年上字
      第二０三二號判例意旨參照）。
（二）本件被告丁○○於被告丙○○自訴乙○○詐欺案件之上訴審中，固曾供前結證
      稱：乙○○參加會，我不清楚，我未向他收過會錢，他入會事情如何我不清楚
      ，我當時在軍中服役，我只向軍中同事收過會款等語在卷，惟乙○○究有無被
      告丙○○所指訴之詐欺犯行，實應審究其是否為該互助會之會員，及有無基於
      不法所有之詐欺意圖，於標得該二會會款後即拒不繳納死會會款等情而定，而
      證人乙○○確有參加上開被告二人所招募之互助會，並於第二、三會時標取會
      款後即拒不繳納死會會款等節，已如前所述，雖被告丁○○於其上訴審時為上
      開之結證，而與被告丙○○係名義上之會首，被告二人係共同處理該互助會事
      宜，被告丁○○實際上仍居於會首之地位乙節有所出入，然上開一、二審法院
      之所以認定乙○○詐欺犯行之理由，乃係因其確有於八十三年十二月五日及八
      十四年一月五日標取會款之事實，及就其有繳納部分死會會款之辯解不為採信
      ，而為乙○○不利之認定，至被告丁○○前開所為之證述，並未被採為認定乙○○有罪之依據，此觀之上開一、二審判決書理由所載自明，依此，揆諸前揭
      說明，縱被告丁○○就事實之陳述有所出入不相一致之處，然既非屬案情有重
      要之關連事項，而與裁判之結果無影響，則自與偽證之構成要件未合，而難遽
      入被告丁○○於罪。
    綜上所述，被告丁○○、丙○○二人所提出之互助會單，縱有內容不實之處，惟
    被告二人既為有權製作之人，自未該當行使偽造私文書之犯行，且未虛構事實對
    乙○○、甲○○及鍾開章提起詐欺之訴訟，雖渠等於同組一會中，竟於同一日期
    有讓二人以上重複得標，而有別於一般互助會均係僅由一會員得標之情形，然上
    開三人既確有標取會款及未完納死會會款等節，已如前述，且乙○○之受有罪判
    決並非基於被告丁○○之虛偽陳述所致，此外，本院復查無其他積極證據足資證
    明被告二人有何公訴人所指之犯行，則揆諸首揭說明，既不能證明被告二人犯罪
    ，依法自應為渠等無罪之諭知。
據上論斷，應依刑事訴訟法第三百零一條第一項，判決如主文。
中      華      民      國     九十一    年      十一     月     四     日
                                   臺灣高雄地方法院刑事第三庭
                                       法    官  柯彩燕
右正本證明與原本無異。
如不服本判決，應於判決送達後十日內，向本院提出上訴狀。
                                書記官    楊真芬
中    華    民    國      九十一      年      十一      月      六    日
